臺灣高等法院臺南分院民事裁定　100年度抗字第58號
抗　告　人　胡學龍
訴訟代理人　曹永鳴
相　對　人　朱麗珠即陳麗珠
上列抗告人因與相對人間請求清償借款強制執行聲明異議事件，
對於中華民國100年2月8日臺灣臺南地方法院所為100年度執事聲
字第1號裁定提起抗告，本院裁定如下：
    主  文
抗告駁回。
抗告程序費用新臺幣壹仟元由抗告人負擔。
    理  由
一、抗告人於原法院聲明異議意旨略以：按核發支付命令後3 個
    月內不能送達於債務人者，其命令失其效力，法院誤發確定
    證明書者，自確定證明書所載確定日期起5 年內，經撤銷確
    定證明書時，法院應通知債權人，如債權人於通知送達後20
    日之不變期間起訴，視為自支付命令聲請時已經起訴，其於
    通知送達前起訴者亦同，民事訴訟法第515條第2項定有明文
    。且該條項係民事訴訟法於民國（下同）98年1月21 日修正
    公布之新規定，立法理由為：「因債權人聲請發支付命令時
    ，即有行使權利之意思，時效應予中斷，但目前實務上常有
    法院以支付命令已合法送達而核發確定證明書，嗣因債務人
    抗辯未合法送達，經查明屬實，而將確定證明書撤銷，致發
    生支付命令不能於核發後3個月內送達債務人，依本條第1項
    規定支付命令失其效力。又民法第132 條規定支付命令失其
    效力時，時效視為不中斷，因而造成債權人不利之情形，影
    響債權人聲請核發支付命令之意願。在兼顧債權人權益之保
    障與債務人時效利益之前提下，爰增訂第2 項，規定如有未
    經合法送達，而法院誤核發確定證明書者，自確定證明書所
    載確定日期起5 年內，經撤銷確定證明書時，法院應通知債
    權人，且債權人如於通知送達後20日之不變期間起訴者，視
    為自支付命令聲請時已經起訴，其於通知送達前起訴者亦同
    。第2項所稱之『5年』係參考民事訴訟法第500 條提起再審
    期間之規定訂定。」抗告人聲請本件強制執行，所據之執行
    名義為原法院核發之94年度促字第12147 號支付命令暨確定
    證明書，自94年4月11日確定日起，至99年9月2 日強制執行
    聲請日，已逾5 年法定期間未接獲原法院撤銷確定證明之通
    知，抗告人信賴原法院核發之支付命令暨確定證明書，苟驟
    然撤銷，欲重新取得仍曠日廢時，相對人亦可借此機會逕行
    脫產等語，爰為本件聲明異議，求為不停止本件強制執行等
    語。
二、按支付命令確定證明書，由執行司法行政事務之法院發給，
    乃證明性質之文書，非訴訟法院之裁定。且核發支付命令後
    ，3 個月內不能送達於債務人者，其命令失其效力，前項情
    形，法院誤核發確定證明書者，自確定證明書所載確定日期
    起5 年內，經撤銷確定證明書時，法院應通知債權人，如債
    權人於通知送達後20日之不變期間起訴，視為自支付命令聲
    請時已經起訴，其於通知送達前起訴者亦同，民事訴訟法第
    515條第1項、第2 項固定有明文。惟按督促程序中支付命令
    如未經合法送達，即未生與確定判決同一之效力，可能導致
    債權人受有時效消滅之不利益，故有債權人受通知後如於通
    知送達後20日之不變期間起訴者，視為自支付命令聲請時，
    已經起訴之規定，其旨在保護債權人之時效利益，非謂確定
    證明書核發後逾5 年，法院即不得將之撤銷，此觀上揭修正
    立法理由甚明。是支付命令未合法送達於債務人者，即無從
    確定，縱法院誤核發確定證明書予債權人，亦不生支付命令
    確定之效力，則支付命令是否合法送達債務人，是否已經確
    定，核發支付命令之法院，自有依職權審查之權，無待債務
    人抗辯始可為之，亦不受民事訴訟法第515條第2 項規定之5
    年期間之限制，乃屬當然之解釋。
三、經查抗告人對相對人聲請原法院核發之94年度促字第 12147
    號支付命令，依聲請狀記載相對人之地址為臺南市○○路48
    5巷24號12樓之2，且該支付命令係於94年4 月11日送達該址
    ，由第三人吉祥公寓大廈管理委員會以受僱人名義簽收等情
    ，固有各該送達證書及支付命令影本，附於原法院執行卷足
    稽。惟相對人於80年4 月16日即將上揭房屋出售予他人，並
    於84年4月10日至99年6月30日期間，將其戶籍相繼遷入臺南
    市○○區○○街96巷17號、同區○○街97號、同區○○街11
    0 巷12號住居之事實，已有相對人之戶籍謄本、系爭建築改
    良物登記簿、及遷徙紀錄資料查詢結果等件，存於原法院執
    行卷及本院卷可佐，復查無確切證據足認上揭送達相對人之
    臺南市○○路485 巷24號12樓住所，於相對人遷出戶籍後，
    仍有以之作為居所或營業處所使用之情事，顯見於94年4 月
    11日送達臺南市○○路485 巷24號12樓之系爭支付命令，並
    未合法送達相對人之住所、居所或營業處所，揆之上揭說明
    ，該支付命令對相對人而言，即因未合法送達而失效。抗告
    人雖主張其有打電話向吉祥公寓大廈管理委員會之管理員蘇
    先生查證，據該蘇先生表示管理員如收到法院之掛號文件，
    都會交給現住戶，如經一星期未收件即會退還郵件，本件並
    未退還郵件，應係有送達相對人云云。然查系爭支付命令於
    94年4月11日送達臺南市○○路485巷24號12樓，由管理委員
    會以受僱人名義簽收時，既無證據證明相對人住居於該大廈
    ，足認相對人與該大廈管理委員會間，具有僱傭或委任之關
    係，該管理委員會逕為簽收相對人之系爭支付命令送達，已
    與民事訴訟法第137條第1項之規定不合，且該管理委員會簽
    收支付命令之送達後，究竟如何處理該支付命令，亦據抗告
    人稱因時隔日久相關簿冊已銷燬無從稽查在卷，自不得僅因
    管理委員會有簽收及未退還郵件之事實，即推認已有合法送
    達相對人之效力。據此原法院司法事務官就系爭支付命令是
    否確定，自有依職權審查之權限，並經調查因支付命令未經
    合法送達，而駁回抗告人強制執行之聲請，自無不合。抗告
    人以民事訴訟法第515條第2項之立法理由，主張法院撤銷支
    付命令之確定證明，僅可於確定證明書所載日後5 年內為之
    ，抗告人5 年內未接獲原法院撤銷支付命令之確定證明，原
    法院即不得駁回抗告人所為強制執行之聲請云者，顯將民事
    訴訟法第515條第2項之立法理由，無限上綱資為該條項所未
    規定之限制，自無足取。從而原法院據此維持本執行事件司
    法事務官所為駁回強制執行聲請之處分，裁定駁回抗告人之
    異議，其認事用法並無違誤。抗告人猶執陳詞，指摘原裁定
    不當，求予廢棄改判，為無理由，應予駁回。
四、據上論結，本件抗告為無理由，應依強制執行法第30條之 1
    ，民事訴訟法第495 條之1第1項、第449條第1項、第95條、
    第78條，裁定如主文。
中    華    民    國   100    年    4     月    29    日
                  民事第一庭    審判長法  官  丁振昌
                                      法  官  李素靖
                                      法  官  林永茂
上為正本係照原本作成。
本裁定除以適用法規顯有錯誤為理由外，不得再抗告。如提再抗
告，應於收受送達後十日內向本院提出再抗告狀（須附繕本），
並繳納再抗告費新台幣一千元。
提起再抗告應委任律師或具有律師資格之人之委任狀；委任有律
師資格者，另應附具律師資格證書及釋明委任人與受任人有民事
訴訟法第466條之1第1項但書或第2項所定關係之釋明文書影本。
中    華    民    國   100    年    5     月    2     日
                                      書記官  謝素嬿
【附註】
民事訴訟法第495條之1第2項準用同法第466條之1第1、2項規定
：
(1)對於第二審判決上訴，上訴人應委任律師為訴訟代理人。但上
  訴人或其法定代理人具有律師資格者，不在此限。
(2)上訴人之配偶、三親等內之血親、二親等內之姻親，或上訴人
  為法人、中央或地方機關時，其所屬專任人員具有律師資格並
  經法院認為適當者，亦得為第三審訴訟代理人。
民事訴訟法第466條之2第1項：
  上訴人無資力委任訴訟代理人者，得依訴訟救助之規定，聲請
  第三審法院為之選任律師為其訴訟代理人。